臺灣臺北地方法院民事判決　　　　　　　93年度訴字第4003號
原　　　告　甲○○
訴訟代理人　呂傳勝律師
　　　　　　劉錦隆律師
上一人之
複代理人　　楊仲傑律師
被　　　告　乙○○
訴訟代理人　楊嘉中律師
上列當事人間請求不動產所有權移轉登記事件，本院於民國94年
5月31日言詞辯論終結，判決如下：
    主      文
被告應將附表所示不動產所有權移轉登記予原告。
訴訟費用由被告負擔。
    事實及理由
一、原告起訴主張：伊於民國92年9月30日以新台幣（下同）
    2,400,000元，向被告買受其所有如附表所示土地（應有部
    分各1/2，下稱系爭土地）。詎被告收受伊交付定金200,000
    元後，卻未依約交付系爭土地所有權狀，以供伊辦理系爭土
    地所有權移轉登記事宜。爰依買賣契約之法律關係，訴請被
    告移轉系爭土地所有權等情。並於本院聲明：被告應將附表
    所示土地所有權移轉登記予原告。
二、被告則以：系爭土地與同地號89、92地號土地（下稱89、92
    地號）相鄰等4筆土地，為伊與訴外人廖心讚（下稱廖心讚
    ）所共有（應有部分各1/2），因廖心讚同意將89、92地號
    土地應有部分各1/2所有權出售予伊，故伊始與原告簽訂系
    爭買賣契約。詎廖心讚卻違反土地法第104條及民法第426條
    之2規定，未通知伊優先承買，即將其8、92地號土地應有部
    分1/2所有權出售予原告。故伊顯係被詐欺而簽訂系爭買賣
    契約，自得依民法第92條規定撤銷系爭買賣契約等語，資為
    抗辯。並於本院聲明：原告之訴駁回。
三、查，原告於92年9月30日以2,400,000元，向被告買受其所有
    如附表所示土地（應有部分各1/2），且被告業已收受原告
    交付定金200,000元，並未將系爭土地所有權移轉登記予原
    告等情，業據原告提出土地謄本、不動產買賣契約書及交款
    備忘錄等件為證（見本院卷第7至13頁），並為被告所不爭
    執（見本院卷第27頁反面、第136頁），堪信為真。
四、本件應審究者為被告是否受原告詐欺而簽訂系爭買賣契約？
    茲論述如下：
(一)、按因被詐欺或被脅迫而為意思表示者，表意人得撤銷其意思
    表示。但詐欺係由第三人所為者，以相對人明知其事實或可
    得而知者為限，始得撤銷之，民法第92條第1項定有明文。
    又，民事法上所謂詐欺云者，係謂欲相對人陷於錯誤，故意
    示以不實之事，令其因錯誤而為意思之表示（最高法院18上
    字第371號判例意旨參照）。且，被詐欺而為意思表示者，
    依民法第92條第1項之規定，表意人固得撤銷其意思表示，
    惟主張被詐欺而為表示之當事人，應就此項事實負舉證之責
    任（最高法院44年台上字第75號判例意旨參照）。
(二)、被告抗辯：廖心讚同意出售與系爭土地相鄰之89、92地號土
    地所有權予伊，伊始簽訂與原告系爭買賣契約，惟廖心讚卻
    違反約定，將該89、92地號土地出售予原告，伊顯係受詐欺
    云云。然查：
  1.遍觀系爭買賣契約書全文，並無被告同意出售系爭土地，係
    以廖心讚出售89、92地號所有權為系爭買賣契約之前提要件
    之記載（見本院卷第11至13頁），且廖心讚為系爭買賣契約
    外之第三人，其是否出售該89.92地號土地所有權，顯與原
    告購買系爭土地無涉。況再參酌被告原於92年9月19日與原
    告簽訂系爭土地第1次買賣契約書，並收受簽約定金0000000
    元，嗣因被告反悔不賣，兩造乃於同年月29日合意解除該第
    1次買賣契約，此觀該第1次買賣契約書內記載：「民國玖拾
    貳年玖月貳拾玖日經買方（指原告）、賣方（指被告）雙方
    協議解除本不動產買賣合約。同時賣方同意原金新台幣貳拾
    萬元正，退還給買方。雙方絕無異議。乙○○（即被告）
    92.9.29.」自明（見本院卷第99頁反面）。若被告係以廖心
    讚出售89、92地號土地為其出售系爭土地之前提要件，則兩
    造前開第1次買賣契約於92年9月29日合意解除後，被告怎會
    立即於翌日（即92年9月30日）再與原告簽訂系爭買賣契約
    之可能？且未於系爭買賣契約書內記載隻字片語？抑或是於
    特約事項加以附註條件？此顯與常情有違。足證，被告與原
    告簽訂系爭買賣契約並收受定金，自是出於其自由意志下所
    為甚明。
  2.又退步言之，縱廖心讚曾應允被告若出售系爭土地予原告，
    即出售89、92地號土地，但依上說明，亦屬於被告出售系爭
    土地之動機問題，要難謂與詐欺構成要件相當。
  3.此外，被告亦無法舉證證明原告有何詐欺之行為，故被告抗
    辯：廖心讚同意出售與系爭土地相鄰之89、92地號土地所有
    權予伊，伊始簽訂與原告系爭買賣契約，惟廖心讚卻違反約
    定，將該89、92地號土地出售予原告，伊顯係受詐欺云云，
    自無可取。
(三)、被告另抗辯：原告另向廖心讚購買系爭土地應有部分1/2 所
    有權部分，未依土地法第104條及民法第426條之2規定，應
    屬無效云云。然查，本件原告是本於兩造系爭買賣契約，請
    求被告移轉其所有之系爭土地應有部分1/2所有權，此與廖
    心讚出售系爭土地1/2應有部分所有權予原告顯屬無關。是
    被告抗辯：原告另向廖心讚購買系爭土地應有部分1/2所有
    權部分，未依土地法第104條及民法第426條之2規定，應屬
    無效云云，亦與本件買賣契約無涉。
五、從而，被告簽訂系爭買賣契約，既無法舉證有何受詐欺之情
    形，則其依民法第92 條規定撤銷系爭出售土地之意思表示
    ，要屬無據。故原告依據系爭買賣契約之法律關係，及民法
    第348條規定，訴請被告應將系爭土地所有權移轉登記予其
    ，為有理由，應予准許。
六、本件事證已臻明確，兩造其餘攻擊或防禦方法，經本院審酌
    後，認均與本件之結論無涉，茲不再一一論述，併予敘明。
七、據上論結，本件原告之訴為有理由，爰依民事訴訟法第78條
    ，判決如主文。
中　　華　　民　　國　　94　　年　　6 　　月　　21　　日
                  民事第一庭    法　官　楊絮雲
以上正本係照原本作成
如對本判決上訴，須於判決送達後20日內向本院提出上訴狀
中　　華　　民　　國　　94　　年　　6 　　月　　21　　日
                    　　　　　　書記官　高秋芬
附表：
(一)台北縣新店市○○段三城小段83地號、面積255㎡、應有部分
  1/2。
(二)台北縣新店市○○段三城小段88地號、面積236㎡、應有部分
  1/2。
